臺灣高等法院刑事判決
109年度上易字第1225號
上  訴  人  
即  被  告  林玉蘭


選任辯護人  高進發律師
上列上訴人因侵占案件，不服臺灣臺北地方法院107年度易字第1
192號，中華民國109年5月20日第一審判決（起訴案號：臺灣臺
北地方檢察署106年度偵字第897號），提起上訴，本院判決如下
：
    主  文
上訴駁回。
林玉蘭緩刑參年，緩刑期間付保護管束，並應於本判決確定之日
起壹年內，完成參拾小時之法治教育課程。
    犯罪事實
一、林玉蘭為新光人壽保險股份有限公司（下稱新光人壽公司）
    保險業務員，以招攬保險契約、辦理保單貸款業務、提供保
    戶服務等為業，為從事業務之人。詎其竟意圖為自己不法所
    有，基於業務侵占之犯意，於民國104年7月8日，在臺北市○
    ○區○○街000號6樓，利用其職務上代保戶蕭麗卿繳納保單貸
    款之機會，收取蕭麗卿所交付面額為新臺幣（下同）293萬2
    ,746元、8萬元之支票共2紙（支票號碼:0000000、0000000
    ），於提示兌現後，未全數繳回新光人壽公司，而將其中16
    6萬1,231元侵占入己。嗣因蕭麗卿仍持續收到新光人壽公司
    之催繳通知，而於105年7月間向新光人壽公司確認，林玉蘭
    始於105年7月22日將前開侵占之款項全數繳回。
二、案經臺北市政府警察局萬華分局報告臺灣臺北地方檢察署檢
    察官偵查起訴。
    理  由
壹、證據能力部分：
    按被告以外之人於審判外之言詞或書面陳述，除法律有規定
    者外，不得作為證據；又被告以外之人於審判外之陳述，雖
    不符合同法第159條之1至第159條之4之規定，但經當事人於
    審判程序同意作為證據，法院審酌該言詞陳述或書面陳述作
    成時之情況，認為適當者，亦得為證據。當事人、代理人或
    辯護人於法院調查證據時，知有第159條第1項不得為證據之
    情形，而未於言詞辯論終結前聲明異議者，視為有前項之同
    意，刑事訴訟法第159條第1項及第159條之5分別定有明文。
    查本案言詞辯論終結前，檢察官、被告林玉蘭（下稱被告）
    及辯護人均未就本判決所引用之各該被告以外之人於審判外
    之陳述及所調查之證據主張有刑事訴訟法第159條第1項不得
    為證據之情形（見本院卷第105頁），本院審酌該證據作成
    時並無違法及證明力明顯過低之瑕疵等情況，認為適當，應
    有證據能力。至於所引其餘非屬供述證據部分，既不適用傳
    聞法則，亦非公務員違背法定程序所取得，依刑事訴訟法第
    158條之4反面解釋，同具證據能力。
貳、實體部分：
一、訊據被告固不否認其為新光人壽公司保險業務員，於104年7
    月間代蕭麗卿繳納保單貸款，並於104年7月8日收取如事實
    欄所載之支票2紙，於提示兌現後僅繳回部分款項，而將其
    中166萬1,231元挪作他用，直至105年7月22日始全數繳回新
    光人壽公司等情，惟否認有業務侵占之犯意，辯稱其有先將
    蕭麗卿部分貸款繳回新光人壽公司，前開166萬1,231元部分
    之所以未繳回，係因其以口頭方式向蕭麗卿借用，當時沒有
    聽到蕭麗卿有何回應，蕭麗卿也曾向其配偶表示所提告罪名
    可以撤告，嗣於105年7月22日已將款項全數繳回新光人壽公
    司云云。
二、經查：
　㈠被告就其於104年7月8日代保戶蕭麗卿繳納保單貸款，因而收
    取蕭麗卿所交付面額為293萬2,746元、8萬元之支票共2紙（
    支票號碼:0000000、0000000），於提示兌現後，其中166萬
    1,231元並未繳交予新光人壽公司等事實，均坦承不諱（原
    審卷㈡第82頁、本院卷第104頁），核與證人蕭麗卿於原審審
    理時所為證述相符（原審卷㈡第451至459頁），並有新光人
    壽公司105年7月22日壽險貸款利息收據、104年7月8日華南
    商業銀行活期性存款存款憑條、108年10月28日新壽法務字
    第1080001198號函、108年11月11日新壽法務字第108000126
    6號函、109年2月7日新壽法務字第1090000167號函在卷可稽
    （他8355卷第129頁、第147頁，原審卷㈡第159至第357頁、
    第391至393頁），均可佐被告就此部分出於任意性之自白與
    事實相符，得採為認定事實之證據。
  ㈡被告雖以前詞置辯，然查：
　　⒈證人蕭麗卿於警詢、偵查及原審審理時證稱：被告是新光
      人壽公司的保險業務員，我除了向被告購買保險，亦有辦
      理保單貸款；我在104年7月8日因為想要清償我的保單貸
      款，所以開立2張面額分別為293萬2,746元、8萬元的支票
      ，請被告幫我繳清保單貸款。但之後我竟然收到新光人壽
      公司的利息催繳單，所以我在105年4月7日有透過LINE跟
      被告確認，當時被告表示會跟公司查詢，之後被告透過電
      話告知是因為公司內部疏失，需要一點時間處理；但在同
      年5月9日我又收到新光人壽公司催繳利息的通知，被告當
      時表示不用繳利息，因為公司電腦出問題，必須要寫公文
      來處理；同年7月間經過我向新光人壽公司確認後，才發
      現被告並沒有將我交付的款項全數繳給公司。我根本沒有
      答應過被告要出借部分貸款清償款，但被告直到105年7月
      22日才將我的貸款全部繳回新光人壽公司等語（他8355卷
      第60至61頁、第124至127頁，偵897卷第41至42頁，原審
      卷㈡第451至458頁）。
　　⒉參以證人蕭麗卿與被告間之LINE對話紀錄，可見證人蕭麗
      卿於105年4月7日、同年5月9日均詢問被告有關收到保單
      貸款利息催繳通知一事，被告回覆以「我查一下」、「收
      到等一下到公司查」等內容，並向蕭麗卿表示「不用繳寫
      公文」，而對於蕭麗卿質疑處理流程耗時過久，被告則表
      示「因為公司忙高峰會議」、「已經結束了」，並允諾會
      替蕭麗卿處理；及於同年7月18日，可見蕭麗卿傳送訊息
      給被告「把我還保單貸款的錢挪用沒還，到現在還沒跟妳
      們公司告發，已經在給妳機會了」，被告回稱「我在處理
      了」，被告並於同年7月22日傳送訊息給蕭麗卿表示「貸
      款還公司收據傳給您很對不起」等對話內容（原審卷㈠第3
      7至41頁、偵897卷第53至55頁），果若蕭麗卿有同意將前
      揭清償保單貸款款項借予被告，何以會於105年4月、5月
      間知悉保單貸款利息催繳通知後，復以前揭LINE對話內容
      所示向被告確認；且以被告回覆蕭麗卿之訊息內容，對於
      其向蕭麗卿借款一事不僅隻字未提，反而一再表示會向新
      光人壽公司確認云云；而於105年7月18日之對話內容，更
      可見蕭麗卿直接提及保單貸款金額遭被告挪用一事，被告
      則僅回覆以「我在處理了」，復於105年7月22日告知蕭麗
      卿已將貸款繳回新光人壽公司，並向蕭麗卿致歉等節（原
      審卷㈠第39頁）；被告於原審審判程序中亦稱當下我有跟
      證人說錢先借我用，但是我沒有看到證人有任何表示，因
      為證人忙著在開票，所以我認為證人同意了等語（原審卷
      ㈡第456頁），足見被告並未明確取得蕭麗卿之同意，是被
      告於事後徒以前詞置辯，自不足採。
　　⒊參以被告於偵查中供稱：我跟蕭麗卿借款共170萬元，雙方
      沒有簽立書面借據只有口頭約定，有約定利息（他8355第
      25至26頁）；於原審準備程序中則供稱：我跟蕭麗卿借款
      160萬或170萬元，沒有簽立書面借據，也沒有約定還款日
      期及利息（原審卷㈡第108至109頁）。可見被告對於其向
      蕭麗卿借款之具體數額、是否需支付利息等節，前後所述
      已未見一致，且其所述借款之金額160萬元或170萬元，均
      與其所挪用之款項166萬1,231元之金額並不相符，被告與
      蕭麗卿既未簽有任何書面借據，亦未約定具體之還款期限
      ，則如何確保雙方之權益即屬有疑。況細繹被告所提臺灣
      新北地方法院本票裁定附表所示，被告因向蕭麗卿借款所
      簽立本票金額，亦無如同前揭侵占款項166萬1,231元所示
      尾數，則被告辯稱此筆款項係屬借款，自非可採。是依證
      人蕭麗卿前開證述及前揭LINE對話內容可知，其將前開支
      票交付予被告之目的即係為清償保單借款，並未同意借予
      被告，嗣其接獲新光人壽公司利息催繳通知時曾向被告確
      認，直至105年7月間，其才得知當初被告僅有將部分款項
      繳回新光人壽公司等情，應堪認定。
　  ⒋此外，對照蕭麗卿辦理保單貸款之各該保險單借款借據，
      於辦理單位欄位其中區主任、區經理，及部分收費員處可
      見被告之簽名或蓋印（原審卷㈡第169頁、第177頁、第183
      頁、第189至193頁、第199頁、第205至207頁、第213頁、
      第219頁、第225至227頁、第231至233頁、第239頁、第24
      5頁、第249頁、第253頁、第257頁、第261頁、第269頁、
      第277至279頁、第287頁、第295頁、第301頁、第311頁）
      ，而依被告所提出代蕭麗卿繳納保單貸款之新光人壽公司
      壽險貸款利息收據，亦可見收費人員為被告之記載，或蓋
      用被告之職章（原審卷㈡第153至155頁），可見被告身為
      新光人壽公司保險業務員，負責辦理保單貸款、提供保戶
      服務等業務，利用代保戶蕭麗卿繳納保單貸款之機會，收
      取蕭麗卿用以清償保單借貸之款項，自屬其業務上所持有
      之物，卻未將款項全數繳回新光人壽公司，反將其中之16
      6萬1,231元挪為己用，是其具有業務侵占之犯意及犯行，
      至屬明確。
  ㈢侵占罪為即成犯，於持有人將持有他人之物變易為所有之意
    思時，即行成立，有最高法院67年台上字第2662號判決先例
    意旨可資參照。被告事後於105年7月22日將款項全數繳回一
    事，固可作為其犯後態度之考量，然並無解於其前已將業務
    上持有保戶蕭麗卿之保單貸款清償款166萬1,231元易持有為
    所有，所應負業務侵占之罪責；至於其於侵占166萬1,231元
    後，有將其子連冠翔華銀西門分行活期儲蓄存款帳戶撥用從
    款項存入連冠翔同一分行支票帳戶後，再由蕭麗卿持連冠翔
    所開立支票予以兌現（本院卷第152至168頁），亦僅為踐行
    其向江淑香借款後，提供蕭麗卿支票以供擔保，並為取信蕭
    麗卿而交付連冠翔所開立支票，為避免蕭麗卿支票未予兌現
    而受江淑香催討所為之交易安排，自無從據此認定蕭麗卿有
    同意將上開166萬1,231元款項借予被告使用；況且蕭麗卿若
    有同意借款，大可自行將其所開立予江淑香之票據存入相同
    款項兌現即可，又何需大費周章將166萬1,231元款項借予被
    告後，再由被告輾轉以前揭方式使蕭麗卿所持連冠翔之支票
    兌現，是被告所辯實無可採。
　㈣至於被告辯稱告訴人在LINE中提及「這2張保單為何失效，借
    款還沒處理好嗎？又要來收我老公百年長青的利息」、告訴
    人LINE給被告之丈夫向其表示謝謝還款「蕭麗卿：連先生，
    謝謝你今天幫我還貸款。」證明該款項是借款云云。然依據
    告訴人與被告的LINE對話紀錄，亦分別載有「蕭麗卿：把我
    還保單貸款的錢挪用沒還，到現在還沒跟妳們公司告發，已
    經在給妳機會了不要再得寸進尺/林玉蘭：我再處理了」、
    「蕭麗卿：江小姐票只抽到7/25，7/26後面的票要去拜託江
    小姐抽票，我如果跳票，會馬上請律師對冠成提出告訴/林
    玉蘭：貸款還公司收據傳給您很對不起」、「蕭麗卿：我的
    保單借款不是都已經還完了，為何還有利息/林玉蘭：我查
    一下」(原審卷㈠第39至41頁、偵897卷第53頁、審易2707卷
    第45頁)，則該款項如果為借款，何以告訴人向被告表示其
    挪用款項時，被告未予以反駁；且從告訴人所質問被告為何
    還有利息等節，並參酌後續被告償還款項，告訴人亦僅表示
    感謝償還「貸款」等情，足證前揭166萬1,231元款項並非借
    款。
  ㈤綜上所述，本件事證明確，被告犯行已堪認定，其所辯並不
    足採，應予依法論科。　
三、論罪：
　㈠被告行為後刑法第336條已於108年12月25日修正施行，並自
    同年12月27日起生效。修正前刑法第336條第2項規定「對於
    業務上所持有之物，犯前條第1項之罪者，處6月以上、5年
    以下有期徒刑，得併科3千元以下罰金。」而依刑法施行法
    第1條之1第1項、第2項前段規定，上開罰金刑之貨幣單位為
    新臺幣，且就所定數額提高為30倍，亦即上㈠開規定之罰金
    刑為9萬元；而修正後刑法第336條第2項則規定「對於業務
    上所持有之物，犯前條第1項之罪者，處6月以上5年以下有
    期徒刑，得併科9萬元以下罰金。」本次修正目的顯係將原
    本尚須適用刑法施行法第1條之1第2項規定計算得出之罰金
    數額，直接規定為法定罰金刑度，以減少法律適用之複雜度
    ，增加法律明確性，並無改變構成要件之內容，亦未變更處
    罰之輕重，自不生新舊法比較之問題，而應依一般法律適用
    原則，適用裁判時法即修正後刑法第336條第2項之規定。是
    核被告所為，係犯刑法第336條第2項之業務侵占罪。
　㈡刑法第59條規定之酌量減輕其刑，必須犯罪另有特殊之原因
    與環境，在客觀上足以引起一般同情，認為即使予以宣告法
    定最低度刑，猶嫌過重者，始有其適用。查被告為思慮成熟
    之成年人，利用其代收保戶蕭麗卿保單借款清償款之機會，
    恣意將部分款項侵占入己，未見有何堪予憫恕之特殊原因與
    環境，顯難認符合即使科以法定最低度刑仍嫌過重，而在客
    觀上足以引起一般同情，堪予憫恕之酌減事由，故並無刑法
    第59條之適用。是被告主張應適用刑法第59條減刑規定云云
    ，並不可採。　　　
四、駁回上訴之理由：
　㈠原審同此認定，以被告罪證明確，適用刑法第336條第2項等
    規定，並以行為人之責任為基礎，審酌被告不思循正途賺取
    財物，竟利用其代收保戶蕭麗卿保單借款清償款之機會，恣
    意將部分款項侵占入己，所為實屬不該，且侵占之款項高達
    166萬1,231元，不僅影響保戶蕭麗卿之權益，更對新光人壽
    公司造成損害，惟念及被告業已將所侵占之款項全數繳回，
    復未據新光人壽公司提出告訴，兼衡其犯罪手段、犯後態度
    ，及其智識程度及家庭經濟狀況等一切情狀，量處有期徒刑
    9月；並說明本件被告侵占之166萬1,231元，固屬因犯業務
    侵占罪之犯罪所得，惟被告業已於105年7月22日將該等款項
    全數繳回新光人壽公司，有新光人壽公司108年11月11日新
    壽法務字第1080001266號函、109年2月7日新壽法務字第109
    0000167號函在卷可稽（原審卷㈡第349至357頁、第391至393
    頁），自無庸再為沒收之宣告。經核原審就論罪科刑及未為
    沒收之說明，認事用法均無違誤，量刑亦稱妥適，應予維持
    。
　㈡被告上訴意旨指稱略以：被告因不懂法律，故原審判決中有
    關證據能力及傳聞證據均無法主張權利，原審未予審酌，難
    謂合法；於104年7月8日所移用款項確實是借款，其在105年
    7月22日已清償借款云云。惟本判決所引用之各該供述及非
    供述證據，均有證據能力，業經本院說明如前；另被告所執
    借款前詞，均非可採，亦據本院指駁如前，上訴理由仍執前
    詞，就原審踐行調查證據程序後，本於經驗法則所為證據取
    捨、判斷其證明力職權之適法行使，仍持己見為不同之評價
    ，指摘原判決不當，尚非可採；此外，本件亦無刑法第59條
    規定之適用，亦如前述。綜上，被告上訴並無理由，應予以
    駁回。
五、末查被告前未曾因犯罪而受刑之宣告，有本院被告前案紀錄
    表在卷可稽（見本院卷第81至83頁），其素行尚稱良好，並
    於犯罪行為遭告訴人發現後即償還全部款項，已見悔意，犯
    後態度尚可，又考量被告家庭狀況、其年齡已60餘歲，求職
    就業、賺取金錢不易，因宥於經濟壓力，行事失慎、思慮未
    周致罹刑典，本院綜合上開情節，認其經此刑事偵審追訴程
    序及刑之宣告後，應能知所警惕，上開宣告之刑以暫不執行
    為適當，爰依刑法第74條第1項第1款規定宣告緩刑3年，以
    勵自新。另為督促被告確實知所警惕改過自新，並有正確之
    法治觀念，本院認尚有賦予一定負擔之必要，爰依刑法第74
    條第2項第8款規定，諭知被告應自判決確定之日起1年內接
    受30小時之法治教育，併依刑法第93條第1項第2款規定，諭
    知被告應於緩刑期間付保護管束，以促其於緩刑期間澈底悔
    過，並觀後效。倘被告違反本院諭知之負擔而情節重大，足
    認此次緩刑之宣告難收其預期效果而有執行刑罰之必要者，
    檢察官尚得聲請撤銷本案緩刑之宣告，附此說明。
據上論斷，應依刑事訴訟法第368條，判決如主文。
本案經檢察官陳囿辰提起公訴，檢察官陳孟黎到庭執行職務。
中　　華　　民　　國　　109 　年　　9 　　月　　10　　日
                  刑事第十三庭審判長法  官  王國棟
                                    法  官  曹馨方
                                    法  官　呂煜仁
以上正本證明與原本無異。
不得上訴。
                                    書記官　林廷佳
中　　華　　民　　國　　109 　年　　9 　　月　　10　　日
附錄：本案論罪科刑法條全文
中華民國刑法第336條
對於公務上或因公益所持有之物，犯前條第1項之罪者，處1年以
上7年以下有期徒刑，得併科15萬元以下罰金。
對於業務上所持有之物，犯前條第1項之罪者，處6月以上5年以
下有期徒刑，得併科9萬元以下罰金。
前二項之未遂犯罰之。